【裁判字號】    87,保險,63
【裁判日期】    891115
【裁判案由】    損害賠償
【裁判全文】
臺灣高雄地方法院民事判決  八十七年度保險字第六三號
    原      告  泰安產物保險股份有限公司
    法定代理人  乙○○
    訴訟代理人  丁○○
                丙○○
    被      告  敦揚科技股份有限公司
                            設.
    法定代理人  甲○○      住.
    訴訟代理人  李明益律師
    複代理人    吳敏蕙律師
右當事人間損害賠償事件，本院判決如左：
    主    文
被告應給付原告新臺幣壹仟壹佰肆拾貳萬伍仟肆佰捌拾捌元及自民國八十七年九月二
十六日起至清償日止，按年息百分之五計算之利息。
訴訟費用由被告負擔。
本判決於原告以新台幣佰捌拾壹萬元供擔保後得假執行。但被告如於假執行程序實
施前，以新臺幣壹仟壹佰肆拾貳萬伍仟肆佰捌拾捌元預供擔保，得免為假執行。
    事    實
甲、原告方面：
一、聲明：
二、陳述：
  (一)訴外人清盛電子股份有限公司（以下簡稱清盛公司）於民國八十六年五月間以其
    廠房建築物，及同年九月間以其工廠機械設備分別向原告公司投保商業火災保險
    （保單號碼：0700第00000000及0700第86D00397）。詎被告公司位於高雄市楠梓
    加工出口區○○路三十七號之廠房於八十六年十二月三日廿時七分許起火，致延
    燒隔鄰三十七之二號原告所承保之清盛公司廠房及機械設備，原告已依保險契約
    給付清盛公司新台幣（下同）一千一百四十二萬五千四百八十八元。
  (二)原告茲將所承保之清盛公司廠房二、三樓及地下室建築物及機械設備於八十六年
十二月三日火災發生後受損及原告賠付之金額計算說明如下：
  上開建築物地下室及二樓部分係鋼筋水泥造平屋頂二樓結構，三樓部分係鐵皮屋
    頂一層樓建築，訴外人清盛公司於八十六年二月間委託訴外人昱維工業有限公司
    進行楠梓加工區廠房增建工程，工程期限自西元一九九七（八十六年）年二月二
    十四日以前開始施工，於西元一九九七年四月十五日以前完工，工程總價為一千
    零二十三萬五千九百七十八元，詎該廠房增建工程完工後不久即於八十六年十二
    月三日遭火毀損，清盛公司遂又委託昱維工業公司於八十六年十二月廿五日進行
    「三樓災後復建工程」工程款總計支出二百萬零六千零四十三元。另二、三樓因
    火災後之裝修、油漆、水泥粉刷、水電、清潔、材料、人工工資等，清盛公司此
    部分共計支出八、二三三、四九五元，經原告委託威信公證有限公司計算後扣除
    折舊（三樓部分鐵皮屋以二十年計算折舊、二、三樓裝修（璜）以十年計算折舊
    ）後之金額應為七百九十萬零五百九十八元；又因清盛公司為不足額保險，故原
    告依不足額保險之比例，賠付其中之三百四十九萬零三百九十三元。
  機械設備冰水主機二台部分：
    該機械啟動控制箱２Ｕ１電腦模組、比壓器、冷煤偵測器及操作控制盤等均遭火
    燬及煙燻損失。而該二台冰水主機係於八十六年五月十三日報關進口，進口價格
    為美金十五萬八千元（如以八十六年十二月之美金匯率三十二點三元計算，即為
    五百十萬三千四百元，報關費及國內運費為四萬零九百七十一元，另該機器於八
    十六年十一月進廠之安裝費為二十三萬五千七百十四元。原告依此計算清盛公司
    之損失，並依不足額保險賠付其中之六十七萬六千八百六十九元。
  機械設備封閉式水塔四台部分：
    該機器置於三樓，冷卻水塔ＲＥＦＣ─一九○馬達、離心式風氣軸及皮帶等均遭
    火毀損失，冷卻水塔係於八十六年五月二十九日報關進口，進口價格為美金六萬
    一千元，八十六年九月安裝費為八萬四千元，國內報關費及運費為四萬五千四百
    二十五元，原告以八十六年十二月之美金匯率三十二點三元計算清盛公司之損失
    ，並依不足額保險比例賠付其中之二十九萬八千一百十元。
  集塵機乙台部分：
    該機器置於三樓，管路配線吊支架等分遭火燬及濃煙燻黑損失。集塵機係於八十
    六年五月二十八日報關進口，進口價格為美金三萬九千元，另國內報關費及運費
    為二萬九千九百十五元，是原告以八十六年十二月之美金匯率三十二點三元計算
    清盛公司之損失，並依不足額保險比例賠付其中之四萬九百九十一元。
  空壓機二台部分：
    該機器置於三樓，DOMNICK HVNTER部分之分子篩、濾心及空壓機、乾燥機等均遭
    火燬損失，清盛公司於八十六年四月三十日訂購空壓機價格為每台美金六萬一千
    六百元，另加乾燥機、精密過濾器、空運費等計九十五萬八千二百四十一元，是
    原告以以八十六年十二月之美金匯率三十二點三元計算清盛公司之損失，再依不
    足額保險比例賠付其中之十六萬三千六百五十元。
  超純水設備：
    該機器置於三樓，因直接遭火灼致其ＰＶＣ管及配件，電阻表、電纜線、無溶絲
    開關、配電盤、控制線、變頻器（ＰＬＣ）、輸送及加壓泵浦、ＣＤＩ設備，不
    再生混床離子交換樹脂、０．２ＵＭ最後濾管及純水系統等均遭嚴重損失，清盛
    公司於八十六年二月二十四日委託訴外人金堂實業公司承保純水工程總價款為一
    千零二十三萬五千九百八十七元，該工程於八十六年七月十五日完成運轉供水。
    於八十六年十二月三日遭火毀損後，清盛公司委託金堂實業公司重新施工承作，
    據該公司之設備更新報告記載：「(1)清盛電子純水系統，已於八十六年七月十五
    日完成運轉供水，後遭大火波及，以致系統設備大部份損壞，金堂公司已於八十
    六年十二月二十四日將設備更新，及重新完成運轉供水。(2)原ＣＤＩ在現場環境
    溫度高達一百℃以上，無法保證其使用壽命及供能正常。(3)其中ＣＤＩ（去離子
    設備）因屬國外進口設備，需至少四個月的交期，在配合供水時間上無法如期完
    成，故將此部分設備更改ＥＤＩ，兩者功能及用途完全相同，但ＥＤＩ更有下列
    優點‧‧」，清盛公司於八十六年十二月十日再委託金堂實業公司修復，修復工
    程費為七百二十七萬八千元，原告再依不足額保險比例賠付其中之六百三十七萬
    零四百七十五元。而清盛公司委託金堂實業公司將ＣＤＩ系統改為ＥＤＩ系統，
    不僅縮短四個月之修復期限，價格亦較便宜，顯已努力防止損失擴大，此損失金
    額之計算對被告較有利。
  另因二、三樓因遭濃煙燻黑損失，須予清理、保養，而另支出二樓無塵室設備及
    三樓空壓機清理、保養、測試、調整，計以二十九人次，清理十四天，以一天一
    人工資一千元計算，計為四十萬六千元元，此部分原告依不足額保險比例賠付三
    十八萬五千元。
  再因原告與清盛公司間之保險契約中定有保險金額自動增加條款，且因皆為當年
    度新購之機械設備故未扣折舊，併予說明。
  (三)原告承保之清盛公司廠房遭火焚毀，而火災之發生係因「被告公司工作人員（受
    僱人）作業時，操作清洗機不當，引起火災，且被告公司、代表人又「有違反勞
    工安全衛生法規定之行為，未依規定設置符合安全標準設備間」以致引發火災，
    依民法第二十八條、第一八四條、第一八八條第一項之規定及保險法第五十三條
    代位求償權之規定，原告自得請求被告給付損害賠償金。
  (四)對被告抗辯之陳述：
  原告所據以請求之賠償金額，係依據訴外人威信公證有限公司於火災發生後，依
    據現場情況及各項書面憑據所計算所得，鈞院亦已傳迅證人樊偉生到庭說明在案
    ，應可證明為真實，況被告於八十七年八月七日與清盛電子公司就原告未理賠部
    分所作之和解，亦是根據威信公證有限公司計算金額，更足資證明該理算金額合
    理，威信公證公司所理算之金額，並非虛偽！被告空言否認，復未提出其他可供
    計算依據，顯無可採。
  再者卷附原告所呈之現場照片可知，八十六年十二月三日所發生火災清盛公司受
    損嚴重，且因現場溫度極高故而造成清盛公司多項精密機械設備受損，此事實業
    經樊偉生到庭說明在案，亦於金堂實業公司之「設備更新報告」中敘明，況據被
    告請求傳訊之證人金訊電子公司游錫峰先生於八十九年六月十二日開庭時亦證稱
    「火災發生時，溫度很高，鐵捲門及碾板都熔燬了」。
  又被告抗辯稱因清盛公司三樓為違規使用，故造成損失之擴大，惟查本件火災之
    發生，係因被告對廠房之違規使用所造成，被告焉可推諉清盛公司對於火災之損
    失應負高達百分之八十之責任（自身起火者竟只須負百分之二十責任，此豈符事
    理之平乎？！）而被告所舉之金訊電子公司損失輕微乙事，因該公司與清盛電子
    公司所在位置不同，當然火災發生時受損之情況會不同！
  至被告辯稱雙方共有牆壁上方留有空隙乙事，據卷附合約書所載，被告與清盛公
    司同為系爭三樓增建工程之起造人，何來清盛電子主導之說，牆壁既為雙方共有
    ，完工使用被告為何沒有任何意見？火災出事之後卻一味推諉？而建築師於八九
    年八月七日到庭證稱「設計圖上共有牆壁沒有留空隙」「完工後使用執照核發前
    到現場看與設計圖是相符合的」，另被告提出之牆壁照片，建築師則表示時間太
    久「不確定」，且照片上之日期是八十七年一月六日火災發生後之日期，原告否
    認之，且牆壁留有空隙是否真會對損害發生影響？其因果關係為何？核此皆應由
    被告負舉證之責。
  另被告與清盛電子公司雖另達成和解，然觀該和解書內容係就原告未投保、未理
    賠部分之和解，且係就金額之和解，並非清盛電子公司承認應負百分之二十責任
    ，當然並不拘束原告，併予陳明。
三、證據：保險單、電匯單、代位行使權利同意書、鑑定報告書、火災調查報告書、
    固定資產成本表、檢視報告、設備更新報告、固定資產耐用年數表、保險金額自
    動增加條款、分配協議書及Ｌ／Ｃ各一份、估價單及所有權狀各二紙、ＣＯＭＭ
    ＥＲＣＩＡＬ  ＩＮＶＯＩＣＥ、發票、合約書及進口報單各三份為證，並聲請
    訊問證人樊偉生、胡宗順。
乙、被告部分：
一、聲明：求為判決原告之訴駁回。
二、陳述：
  (一)原告應舉證證明被告就火災之發生有過失。
    被告所有增建三樓雖於八十六年十二月三日發生火災，惟就該起火原因是否可歸
    責於被告乙節，迄今仍未釐清。原告既主張清盛公司之損害係因被告之過失所致
    ，則原告就上開有利於己之事實，依民事訴訟法第二百七十七條規定，自應負舉
    證之責。
  (二)訴外人清盛公司就火災之發生與有重大過失。
  按保險法第五十三條所規定保險人之代位權，實具法定之債權移轉性質，故有關
    債權讓與之規定，於保險人之代位權亦有其適用，依民法第二百九十九條第一項
    之規定，債務人於受通知時，所得對抗讓與人之事由，皆得以之對抗受讓人，故
    於本件原告對於被告代位行使訴外人清盛公司之債權時，被告亦得以債權移轉時
    ，所得對抗清盛公司之事由，對抗原告。又按損害之發生或擴大，被害人與有過
    失者，法院得減輕賠償金額或免除之，民法第二百十七條第一項定有明文。
  查被告於八十六年十二月三日晚上八時七分所發生之火災並未直接波及訴外人清
    盛公司，惟因被告與清盛公司共同申請增建三樓部分時，該增建部份工程係由清
    盛公司發包暨監工施作，此有協議書影本乙份附卷可證，乃清盛公司未善盡監工
    之責，未查覺雙方共同牆壁之上方留有一空隙，並加以彌補（按該共同牆壁依原
    設計圖並未留有空隙，此有設計圖及證人薛明福證詞可稽），致火災發生所生之
    燻煙遂經由該空隙侵入清盛公司三樓而造成損害。徵諸被告同將系爭三樓之部分
    分租一半予金訊電子公司，因隔間完全封閉未留空隙，故金訊電子公司之庫存品
    雖價值為數千萬元，惟火災當時並未造成任何損失，此有證人劉錫豐於  鈞院八
    十九年六月十二日準備程序之證詞可資佐證。是倘清盛公司曾盡責督導施工，被
    告增建三樓發生火災時所產生之煙霧亦不致自該共同牆壁之空隙侵入清盛公司三
    樓，故清盛公司就損害之發生顯然與有重大過失。況被告與清盛公司共同申請增
    建三樓時，原申請名義係為辦公室用途。詎清盛公司卻未將該部分作為辦公室使
    用，而將該部分違法作為重機電及純水之設備廠房。倘清盛公司係依規定將該部
    分作為辦公室使用者，本件系爭火災發生時，清盛公司亦不致造成若大損失。況
    清盛公司與被告就本件火災事件作成之和解協議，被告公司僅就未投保及未理賠
    金額之百分之二十予以賠償，尤足推知清盛公司亦自認其就本件火災損失之過失
    責任為百分之八十，是清盛公司就本件系爭損害之擴大，過失情節自屬重大。原
    告既主張代位清盛公司請求被告負全額賠償之責，被告自得以上開對抗清盛公司
    之事由對抗原告，故原告請求被告全額賠償，洵屬無據。
  本件火災之起火點位於被告公司三樓超音波清洗機，此有高雄市政府消防局火災
    原因調查報告書影本乙件附卷可稽，而由該報告書記載「火勢起於電梯出入口附
    近」、「南側清盛公司．．．僅受燻黑未被延燒，北側為敦陽科技公司超音波清
    洗機廠房．．．」等語觀之，足見原告主張起火點靠近清盛公司這邊牆壁乙節，
    核與事實不符，不足採信。
  證人即建築師薛明福於  鈞院調查時證稱：「我是從事被告公司與清盛公司三樓
    增建部分之設計。當時與被告公司連接之牆壁，並無保留空隙．．．，若這面牆
    要保留空隙，會在剖面圖上的牆壁上方繪製〤，因為被告與清盛公司共有之牆壁
    部分，並無要保留空隙，所以在設計並無繪製〤型」、「完工後現場與建築設計
    圖相符。當初整面牆設計是要用鋼筋混泥土」，故原告主張原始設計就是要保留
    空隙乙節，顯非實在，不足採信。至於被告於八十七年十二月十四日庭呈相片二
    張係火災發生後所拍攝，顯見該空隙係清盛公司於增建後所改造施設甚明。
  (三)原告主張被告公司代表人甲○○有違反勞工安全衛生法之行為云云，惟被告公司
    代表人甲○○並無業務過失及違反勞工安全衛生法第五條第一項第二款、第十一
    款之行為，此業經台灣高等法院高雄分院改判無罪在案，有高雄高分院八十八年
    度上訴字第一二八八號判決影本乙件附卷可按，故原告上開主張，核與事實不符
    ，自無足採。
  (四)被告否認清盛公司受有一千一百四十二萬五千四百八十八元之損害：
    被告增建三樓所生之火災並未直接波及清盛公司，僅有因火災產生之煙燻侵入，
    已如前述，此亦有卷附高雄市政府消防局火災原因調查報告書載明：「．．二、
    燃燒後狀況：（一）勘查二樓清盛半導體公司，均僅輕微受燻黑未被延燒。（二
    ）勘查三樓南側清盛公司．．．．廠內機械、辦公室等僅受燻黑未被延燒」等語
    可按，則清盛公司既僅輕微受燻黑未被延燒，衡諸常情，自無發生重大損失之可
    能，況原告辦理理賠程序或就清盛公司之受損設備進行估價時，均未知會被告，
    且對於被告要求必經舉證證明更換之設備及配件之理由，提出金額之驗證，須經
    被告指定之專家審核同意乙節，拒之不理，則該設備受損是否係本件系爭火災所
    致？其受損程度是否有更換新品之必要或僅予修復即可回復？被告洵屬一無所悉
    。按損害之發生既為侵權行為責任之成立要件，原告自應證明其所理賠清盛公司
    之數額即被告因過失侵權行為所應負之損害賠償數額，否則難認其主張合理。
  原告就清盛公司所受損害之舉證悉以受渠委任之威信公證有限公司製作之損失計
    算明細表為據，惟觀乎該份損失計算明細表，就損失程度一律認定已達百分之百
    ，顯然與前揭火災原因調查報告書就災後狀況之記載為僅受燻黑未被延燒大相迥
    異，且該份損失計算明細表僅係威信公證公司單方面估算之金額，並未會同被告
    公司人員會勘，且威信公證公司乃受原告委任進行鑑定，實有偏頗之虞，是該份
    損失計算明細表不足以證明清盛公司實際所受之損害。
  查清盛公司既僅輕微受燻黑未被延燒，其建築物受損程度自屬有限，詎威信公證
    有限公司就此部分竟列高達八百二十三萬三千四百九十五元之費用，實與經驗法
    則相違，委無足取。
  另查，原告主張清盛公司所有之冰水主機二台、封閉式冷卻水塔四台及集塵機一
    台皆遭火燬及濃煙燻黑以致全部受損，被告予以否認，且依原告所提出之進口報
    單並無從得知報單上所記載之機械設備即是本件火災中發生損害之機器。退而言
    之，縱然屬實，惟依進口報單所載冰水主機之起岸價格為美金一五萬八千元（即
    四百三十八萬零五百元），封閉式冷卻水塔之起岸價格為美金六萬一千元（即一
    百六十九萬八千五百四十五元），集塵機之起岸價格為美金三萬九千元（即一百
    零八萬五千九百五十五元），原告擅以八十六年十二月之美金匯率三二．三元計
    算（按此匯率計算則高出清盛公司購買前揭機器設備費用達一百十六萬八千四百
    四十元），實屬無稽。又其另列報關費及運費並未提出單據以為憑證，且渠另主
    張尚有安裝費之支出，惟未提出之發票亦無從得知其與該機器有何關連。且冰水
    主機依原告主張係於八十六年五月十三日報關進口卻遲至八十六年十一月方安裝
    ，而封閉式水塔自八十六年五月二十九日報關進口亦遲於八十六年九月才安裝，
    亦與常理相悖。復查原告主張清盛公司所有之空壓機二台部分均遭火燬而受有即
    四百九十三萬七千六百零一元之損失，惟渠所提之憑證乃係清盛公司之固定資產
    成本明細表而非進口報單，委不足採。
  再查原告主張清盛公司所有之超純水設備遭受嚴重損失而需花費修復工程費七百
    二十七萬八千元，惟觀乎渠所提之設備更新報告，可知該次修復將原先之ＣＤＩ
    更新為ＥＤＩ，顯與損害發生前之原狀不符。且查原告另虛列二樓無塵室設備及
    三樓空壓機清理、保養、測試、調整等費用為四十萬六千元，並未提出何證據以
    實其言，又二樓無塵設備部分，原告已列在渠所提之損失計算表（Ｄ─四）項目
    中，而三樓空壓機部分亦已列在渠所提證十八號中，今竟重複計算，實屬無稽。
  原告就清盛公司所有機械設備計算損害賠償時皆未計算折舊部分，而率以新品視
    之，顯逾損害賠償之範圍，衡諸常理，機器設備之折舊迅速，又清盛公司係一電
    子公司，工廠生產線幾乎是每天二十四小時不停地運作，則機器設備之耗損更是
    嚴重，原告就此點避而不論，率以新品視之，委無足取。
  證人胡宗順係原告公司職員，證人樊偉生係原告委託鑑定之威信公證有限公司人
    員，其二人證言難免偏頗，已無足取，況證人胡宗順於  鈞院審理時證稱：「清
    盛公司純水設備部分有被燒毀」云云，證人樊偉生證稱：「清盛公司火災後三樓
    純水區設備部分有火燒，其他部是有被煙燻」，均核與火災原因調查報告書之記
    載不符，顯非實在，自無足採。
三、證據：提出協議書、建築執照、存證信函及現場圖各一份、照片二幀為證，並聲
    請訊問證人杜正平、劉錫豐及薛明福。
丙、本院依職權向高雄市政府消防局調取火災原因調查報告書。
    理    由
一、原告起訴主張：訴外人清盛公司於八十六年五月、九月間，分別以其高雄市楠梓
    加工出口區○○路三十七之號之廠房及機械設備，向原告投保商業火災保險，保
    險金額各為二千萬元、一億六千一百三十一萬一千五百六十四元。詎被告公司位
    於同路三七號之廠房於八十六年十二月三日二十時七分許，因員工不慎而失火，
    火勢延燒至訴外人清盛公司之廠房及機械設備，原告已依保險契約給付訴外人清
    盛公司一千一百四十二萬五千四百八十八元，為此爰依民法第二十八條、第一百
    八十四條、第一百八十八條第一項及保險法第五十三條代位之規定，請求被告給
    付上開金額及其法定遲延利息等語。
二、被告公司則以：系爭火災之起火原因，非可歸責於被告公司，縱可歸責，因訴外
    人清盛公司之廠房、機械設備僅受輕微煙燻，並未被火延燒，自無損失達百分之
    百及發生重大損害之可能，而威信公證有限公司（下稱威信公司）未於被告公司
    會同下即片面鑑定損失，有失公信。況威信公司所具之損失計算明細表，在冰火
    主機、封閉式冷卻水塔及集塵機部分之起岸價格，擅以火災發生時之匯率計算，
    若換算為新臺幣，超出訴外人清盛公司購買費用甚多；又無任何資料佐證，即將
    報關費、運費及安裝費列入機械設備之實值，亦有所失；另空壓機損失之計算以
    訴外人清盛公司之固定資產成本明細表為據、超純水設備將修復前之ＣＤＩ更新
    為ＥＤＩ、無塵設備及空壓機清理、保養等費用亦重複列入計算及機械設備未為
    折舊等情，顯示威信公司之鑑定不可採。再者，訴外人清盛公司將辦公室變更為
    廠房使用、牆壁上開留有空隙致遭煙侵，且於和解協議書中自承百分之八十之過
    失，故訴外人清盛公司就系爭火災之發生，與有過失等語置辯。
三、查訴外人清盛公司於八十六年五月、九月間，分別以其高雄市楠梓加工出口區○
    ○路三十七之號之廠房及機械設備，向原告投保商業火災保險（保單號碼各為：
    0700第00000000號及0700第86D00397號），保險金額各為二千萬元、一億六千一
    百三十一萬一千五百六十四元。而被告公司位於同路三七號之廠房於八十六年十
    二月三日二十時七分許，發生火災，原告已依保險契約給付訴外人清盛公司一千
    一百四十二萬五千四百八十八元（建築物部分為三百四十九萬零三百九十三元、
    機械設備部分為七百九十三萬五千零九十五元）等情，業據原告提出保險單、電
    匯單、代位行使權利同意書各一份為證，復為被告所不爭執，堪信為真實。至原
    告主張依保險代位之規定，請求被告公司給付上開金額，為被告所否認，而以前
    揭情詞置辯。
四、按因故意或過失，不法侵害他人之權利者，負損害賠償責任；受僱人因執行職務
    ，不法侵害他人之權利者，由僱用人與行為人連帶負損害賠償責任；不法毀損他
    人之物者，應向被害人賠償其物因毀損所減少之價額。民法第一百八十四條第一
    項、第一百八十八條第一項及第一百九十六條分別定有明文。經查：
  (一)系爭起火點位於被告公司三樓超音波清洗機，經析解起火處之清洗機，發現第一
    槽加熱管保持完好，第三槽加熱管已膨脹變形，且三相交流電有一相已斷路，研
    判因溫度過高燒燬。又清洗機清洗劑閃火點為華氏三十八度（約攝氏三度），沸
    點為華氏八十一度，比重零點七七，屬碳氫化合物，為易燃液體，如將洗淨劑倒
    入乾枯之高溫加熱管會起火燃燒。而火災當晚八時許，被告公司工程師沙怡菁因
    生產線人員反應電路板未洗淨，乃請員工陳富美至被告公司三樓查看；詎陳富美
    上三樓後，發現清洗機第三槽加熱管缺乏洗淨劑，遂與菲律賓外籍勞工菲律丁娜
    將置於附近之洗淨劑倒入第三槽內，致起火燃燒，經高雄市政府消防局敦請國立
    中山大學教授黃仁智前往現場勘查，認系爭起火原因以『人為疏失』引發火災之
    可能性較大等情，有高雄市政府消防局火災原因調查報告書一份在卷可按。職此
    ，系爭火災乃肇因於被告公司員工陳富美、菲律丁娜使用洗淨劑不當所致，就該
    起火原因而言，核與臺灣高等法院高雄分院八十八年上訴字第一二八八號刑事判
    決書所認定之事實相符，有該判決書可稽。
  (二)又高雄市政府消防局於八十六年十二月三日、十二月四日及十二月五日勘查火警
    後之現場，發現訴外人清盛公司二樓僅輕微受燻黑未被延燒，且該公司之機房鐵
    皮屋頂隔熱板受燒烤呈剝落現象，惟廠內機械、辦公室等僅受燻黑未被延燒等情
    ，亦有上開調查報告書及其所附之現場照片可考。準此，訴外人清盛公司確因系
    爭火災而受有建築物燒烤及燻黑、機械燻黑等之損害。
  (三)綜上，訴外人清盛公司因被告公司員工之疏失行為，分受有燒烤、燻黑之損害，
    而被告公司復未就其已盡相當之監督等事實，善盡舉證責任，則依前開法條意旨
    ，被告公司就其受雇人失火行為所致之損害，對訴外人清盛公司應負連帶賠償之
    責。從而，被告辯稱：系爭火災之起火原因，非可歸責於被告公司等語，與事實
    不符。
五、又訴外人清盛公司之廠房（建築物）、機械設備因火警而受損害，經威信公司就
    其所受損害進行公證、理算，鑑定結果認：『(一)在建築物方面：二樓部分：無
    塵室空調及風管工程、燈路插座工程、配線工程、消防工程及風管清理工程等均
    遭嚴重燻黑損失，需予拆換修復。三樓部分：鐵皮屋、石膏板、電器照明配管
    線、配線工程、消防工程、空調箱風管更新工程、風管工程及冷卻水冰水系統保
    養工程、空調箱工程、新鮮空氣百葉更新工程、防爆風管開關工程及供水與排水
    工程等均遭嚴重火燬損失，需予拆換修復。上開損失經威信公司專人按火災現
    場損失區域逐一清點、丈測其損失面積、數量及鑑查損失程度，並詳予核估重置
    損失及合理折舊後，訴外人清盛公司損失淨值為七百九十萬零五百九十八元，因
    其保險金額低於實值，故原告應付金額為三百四十九萬零三百九十三元。(二)機械
    設備方面：冰水主機二臺：啟動控制箱２Ｕ１電腦模組、比壓器、冷煤偵測器
    及操作控制盤等均遭火燬及煙燻損失。密閉式冷卻水塔四臺：冷卻水塔ＲＥＦ
    Ｃ─一九○馬達、離心式風氣軸、皮帶均遭火燬損失。集塵機一臺：管路配線
    吊支架等分遭火燬及濃煙燻黑損失。空壓機二臺：ＤＯＭＮＩＣＫ  ＨＶＮＴ
    ＥＲ部分之分子篩、濾心及空壓機、乾燥機均遭火燬損失。超純水設備：因直
    接遭火灼致其ＰＶＣ管及配件，電阻表、電纜線、無溶絲開關、配電盤、控制線
    、變頻器（ＰＬＣ）、輸送及加壓泵浦、ＣＤＩ設備，不再生混床離子交換樹脂
    、０．２ＵＭ最後濾管及純水系統等均遭嚴重火燬損失。二樓無塵室設備及三
    樓空壓機清理、保養測試調整費：因遭濃煙燻黑損失須予清理、保養。上開損
    失經威信公司按現場逐項一一清點、核對、鑑查其損失項目，並逐一查詢出險時
    市場行情，以合理之單價計算實際損失額，並依保險金額自動增加條款增加百分
    之十，冰水主機二臺之淨損為七十萬八千一百十四元、密閉式冷卻水塔四臺之淨
    損為三十二萬五千七百四十元、集塵機一臺之淨損為四萬三千零四十五元、空壓
    機二臺之淨損為二十一萬零三百零一元、超純水設備之淨損為六百三十七萬六千
    九百十元、空壓機及無塵室設備之淨損為四十萬六千元，因上開機械之保險金額
    低於實值，故原告應付金額各為六十七萬六千八百六十九元、二十九萬八千一百
    十元、四萬零九百九十一元、十六萬三千六百五十元、六百三十七萬零四百七十
    五元、三十八萬五千元，合計為七百九十三萬五千零九十五元。』等情，有威信
    公司公證報告書可稽。被告公司辯稱：上開公證報告有本件判決理由第二項所述
    之瑕疵等語，惟查：
  (一)高雄市政府消防局所出示之火災原因調查報告書雖記載：『訴外人清盛公司二樓
    僅輕微受燻黑未被延燒；至三樓之機房鐵皮屋頂隔熱板受燒烤呈剝落現象、惟廠
    內機械、辦公室僅受燻黑未被延燒』等語；惟消防局係從事火場鑑識工作，以找
    出起火點，並釐清火災之責任歸屬，故一般而言，應僅就火場外觀進行勘查，並
    未就機械設備及建築物之堪用問題，進行審究；然公證公司係就損害之多寡進行
    估算，故須親自審認標的之堪用情形。本件經威信公證有限公司鑑定人樊偉生到
    庭證稱：訴外人清盛公司之機械設備雖未被火勢波及，但其損失，除了煙燻外尚
    有高溫，高溫造成機械塑膠部分碳化而無法使用，損失明細表上損失達百分之百
    之部分，均經測試後，確認無法再使用等語明確（詳本院八十九年五月十七日準
    備程序筆錄）；因此系爭遭火警燻黑之機械設備並非毫無損害甚明，況系爭機械
    多屬高科技之設備，其電子零件之感應度自較一般機械為高，稍有外力侵襲即有
    發生損失之可能，而訴外人清盛公司離起火點最近等情，亦據證人及訴外人金訊
    公司人力資源主任劉錫豐證述屬實（詳本院八十九年六月十二日準備程序筆錄）
    ，是被告公司辯稱：系爭火警無發生重大損害之可能、損失程度不可能達到百分
    之百等語，即無可採。
  (二)又被告公司辯稱：威信公司所具之損失計算明細表，在冰水主機、封閉式冷卻水
    塔及集塵機部分之起岸價格，擅以火災發生時之匯率計算，若換算為新臺幣，超
    出訴外人清盛公司購買費用甚多；又無任何資料佐證，即將報關費、運費及安裝
    費列入機械設備之實值；另空壓機損失之計算以訴外人清盛公司之固定資產成本
    明細表為據，亦有所失等語。惟上開起岸價格、報關費、運費、安裝費及固定資
    產成本明細表，係計算系爭機械設備之實際價值所參考之資料，並非估算實際損
    失所採憑，故不影響實際損失之計算，充其量僅影響保險給付之多寡；即保險金
    額低於保險標的物之價值（實值）時，若損害金額同一，當實值愈高，保險給付
    愈低，實值愈低，保險給付愈高，故此情形對被告而言，因原告向訴外人清盛公
    司之保險給付愈低，故其向被告公司代位請求之金額則愈少，被告公司反居有利
    地位。是本件被告公司認匯率高、將報關費、運費及安裝費列入實值、固定資產
    成本明細表之金額過高等情，將使實值增加，對其不利，顯係誤會。
  (三)另計算損失應以受損標的於毀損時之實際損失為準，至損害後，被害人欲更新他
    種機械設備作業，則與損害之計算無關。查訴外人清盛公司雖於火警後將超純水
    設備由ＣＤＩ系統更換為ＥＤＩ系統，惟威信公司係針對ＣＤＩ系統之損失加以
    鑑價，有損失明細表可稽，而更換為ＥＤＩ系統乃訴外人清盛公司之自由，與計
    算損失無關。從而，被告公司所辯，亦不可採。
  (四)再者，二樓無塵室設備及三樓空壓機清理、保養測試調整費四十萬六千元，係指
    冰水主機、密閉式冷卻水塔、集塵機、空壓機及超純水設備以外之機械遇煙燻會
    生銹，須二十九人以十四天之期間擦拭保養；而冰水主機、密閉式冷卻水塔、集
    塵機、空壓機及超純水設備尚在測試中，並未列入固定資產，故為新品，不計折
    舊等情，業據鑑定人樊偉生證述綦詳（詳本院八十九年五月十七日準備程序筆錄
    ），復有威信公司報告書可稽。而損失計算表Ｄ─四部分係指無塵設備之投保之
    建築物部分，與前開無塵室設備之清理係指冰水主機、密閉式冷卻水塔、集塵機
    、空壓機及超純水設備以外等機械設備之清理不同；此外原告庭呈之證十八，乃
    固定資產成本明細表並非空壓機之損失計算書。故被告復辯稱：無塵設備及空壓
    機清理、保養等費用並無證據，亦屬重複列入計算，而機械設備未為折舊等語，
    洵不足採。
  (五)綜上，威信公司自七十一年起即從事保險鑑定；而鑑定人樊偉生則自六十八年開
    始為鑑定工作，目前已鑑定五百件左右，系爭火警另由機械專業人員郭明益培同
    鑑定，原告公司胡宗順亦在場，鑑定書乃彙集所有意見寫成，單價之計算係廠房
    初建時之價值與火災發生時之價值做比較，機械係以進口時之報價單與火警發生
    時之修理費用做比較等情，業據證人胡宗順、鑑定人樊偉生證述綦詳（詳本院八
    十八年六月七日言詞辯論筆錄、八十九年五月十七日準備程序筆錄）。就此以觀
    ，威信公司、鑑定人樊偉生均有火場鑑定經驗，非無鑑定能力，而本件鑑定乃多
    人協同完成，自非獨斷，應屬客觀公正，在系爭火場已回復原狀，被告公司又傾
    向於不另行鑑定之下，本院認系爭鑑定應可為本院認定事實之依據。故被告公司
    辯稱：其未參與鑑定，並否定鑑定內容等語，即無可採。
六、按損害之發生或擴大，被害人與有過失者，法院得減輕賠償金額或免除之，民法
    第二百十七條第一項固著有明文。惟被害人之行為須予損害之發生或擴大以助力
    ，而與損害之發生與擴大有相當因果關係者，始有過失相抵之適用，最高法院八
    十一年度臺上字第一六八一號判決意旨可資參照。經查：
  (一)和解契約乃當事人約定互相讓步，以終止爭執或防止爭執發生之契約。本件訴外
    人清盛公司雖與被告公司簽立協議書，約定就原告未理賠之保險給付，由被告公
    司負擔百分之二十，給付訴外人清盛公司之損失，惟此協議書乃雙方互相讓步，
    以終止紛爭之結果，不能作為訴外人清盛公司業已自承百分之八十過失責任之依
    據，故被告所辯，並不足取。
  (二)又被告公司與訴外人清盛公司共有牆壁部分，並無保留空隙，故設計圖上並無『
    Ｘ』之記號，在核發使用執照時，經建築師薛明福至現場察看，牆壁與建築設計
    圖相符等情，業據證人即建築師薛明福證述明確（詳本院八十九年八月七日準備
    程序筆錄）。另依被告公司庭呈之現場照片所示，該共同牆壁雖留有空隙，惟觀
    之該照片係於八十七年一月六日拍攝，已在火警發生一月之後，且因該天花板、
    鐵架部分皆為新品，故應屬火警發生後所搭蓋；是八十七年二月十一日之存證信
    函、八十七年八月七日之協議書上雖明文記載共同牆壁留有空隙等語，亦難為共
    同牆壁留有空隙之佐證。況訴外人金訊電子公司之牆壁已設有相當之阻絕設施，
    雖據證人劉錫豐證述明確（詳本院八十九年六月十二日準備程序筆錄），惟依高
    雄市政府消防局之火場調查報告所示，訴外人金訊公司倉庫受燻黑較為嚴重，職
    此，縱共同牆壁未留縫隙，亦有遭燻黑之事實發生，顯見共同牆壁留有縫隙與否
    ，與廠房、機械設備遭受燻黑並無相當之因果關係，是被告公司抗辯：訴外人清
    盛公司就共同牆壁留有空隙一事，與有過失等語，即無可採。
  (三)再者，辦公室充當廠房使用，雖違反建築法規，惟此單純違法使用之行為，依一
    般情形，並不當然發生廠房及建築物遭煙燻黑之結果，是訴外人清盛公司違法使
    用行為，與損害之發生與擴大，並無相當之因果關係。故被告公司所辯，亦不足
    取。
七、按被保險人因保險人應負保險責任之損失發生，而對於第三人有損失賠償請求權
    者，保險人得於給付賠償金額後，代位行使被保險人對於第三人之請求權；但其
    所請求之數額，以不逾賠償金額為限，保險法第五十三條第一項定有明文。查系
    爭火警係因被告公司員工倒入洗淨劑不當而引起，而訴外人清盛公司因火警受有
    損失，已如前述，故被告公司對訴外人清盛公司因火警所致之損害應負連帶賠償
    之責。又原告為保險人，對被保險人即訴外人清盛公司之損失已給付一千一百四
    十二萬五千四百八十八元，有電匯單、代位行使權利同意書各一份在卷足憑，揆
    諸前開法條意旨，原告自可於上開金額範圍內，代位行使訴外人清盛公司對被告
    公司之侵權行為請求權。從而，原告請求被告公司給付一千一百四十二萬五千四
    百八十八元及自八十七年九月十日準備書狀送達翌日即八十七年九月二十六日起
    至清償日止，按年息百分之五計算之遲延利息，為有理由，應予准許。
八、被告公司聲請傳訊證人杜正平，無非欲證明訴外人金訊公司設有阻絕設施，故未
    受損害等情，惟因上開事實，業據證人即金訊公司人力資源主任劉錫豐證述綦詳
    ，故無另行傳訊之必要，附此敘明。
九、兩造陳明願供擔保，聲請宣告假執行及免為假執行之宣告，核均無不合，爰分別
    酌定相當擔保金額准許之。
十、結論：原告之訴為有理由，依民事訴訟法第七十八條、第三百九十條第二項、第
    三百九十二條，判決如主文。
中      華      民      國    八十九    年    十一    月      十五      日
                              臺灣高雄地方法院民事第二庭
~B法      官  方百正
右為正本係照原本作成。
如不服本判決，應於送達後廿日內，向本院提出上訴狀並表明上訴理由，如於本
判決宣示後送達前提起上訴者，應於判決送達後十日內補提上訴理由書（須附繕本）。
中      華      民      國    八十九    年     十一     月    十五      日
~B法院書記官  蔡雅萍


司法院資訊處製作；財團法人民間司法改革基金會備份。
